---
title: "DRAFT"
author: "M. Amador"
date: "2024-10-03"
output: html_document
---

# ESPERANZA DE VIDA - VD 
Año 2018

```{r}
library(rio)
library(dplyr)
url = "https://raw.githubusercontent.com/Maricarmen-Amador/Trabajo.est2-/refs/heads/main/Esperanza-de-Vida-por-provincia-2018.csv"
Esperanza_vida = read.csv(url)
```

```{r}
head(Esperanza_vida$PROVINCIAS)
```

```{r}
Esperanza_vida$PROVINCIAS = gsub("—       ", "", Esperanza_vida$PROVINCIAS)
```

```{r}
head(Esperanza_vida$PROVINCIAS)
```
```{r}
Esperanza_vida <- data.frame(lapply(Esperanza_vida, function(variables) {if (is.character(variables)) {          return(toupper(variables))} else {return(variables) }}), stringsAsFactors = FALSE)
```

```{r}
Esperanza_vida=Esperanza_vida[,c(1,3)] 
```

```{r}
colnames(Esperanza_vida) = c("PROVINCIA","Esperanza.de.vida")
```

# PRESUPUESTO PÚBLICO 
Año 2022
```{r}
url2= "https://raw.githubusercontent.com/Maricarmen-Amador/Trabajo.est2-/refs/heads/main/presupuesto-22-provincias.csv"
Avance_presupuesto = read.csv(url2)
```

```{r}
Avance_presupuesto=Avance_presupuesto[c(4:199),] 
```

```{r}
Avance_presupuesto=Avance_presupuesto[, c(1,9)] 
```

```{r}
colnames(Avance_presupuesto) = c("PROVINCIA","Avance presupuesta anual")
```

```{r}
library(tidyr)
Avance_presupuesto = Avance_presupuesto %>%
  separate(PROVINCIA, into = c("UBIGEO", "PROVINCIA"), sep = ": ")
```

# INDICE DE CORRUPCIÓN
Año 2022 

```{r}
url3= "https://raw.githubusercontent.com/Maricarmen-Amador/Trabajo.est2-/refs/heads/main/indice-de-corrupci%C3%B3n.csv"
Indice_corrupcion=read.csv(url3)
```

```{r}
Indice_corrupcion=Indice_corrupcion[, c(2,4)] 
```

# POBREZA MONETARIA

```{r}
Pob_mon = read.csv("https://raw.githubusercontent.com/Maricarmen-Amador/Trabajo.est2-/refs/heads/main/Pobreza-monetaria.csv")
```

```{r}
Pob_mon = data.frame(lapply(Pob_mon, function(variables) {if (is.character(variables)) {return(toupper(variables))} else {return(variables) }}), stringsAsFactors = FALSE)
```

```{r}
colnames(Pob_mon) = c("PROVINCIA","Nivel de pobreza")
```


# POBLACIÓN AFILIADA A ALGÚN TIPO DE SEGURO PÚBLICO O PRIVADO 
```{r}
Seguro = read.csv("https://raw.githubusercontent.com/Maricarmen-Amador/Trabajo.est2-/refs/heads/main/Afiliaci%C3%B3n-a-seguro-en-_.csv")
```

```{r}
Seguro=Seguro[, c(1:2)] 
```

```{r}
Seguro=Seguro[c(1:196),]
```

```{r}
colnames(Seguro) = c("PROVINCIA","Porcentaje de personas aseguradas")
```

```{r}
Seguro = Seguro %>%
  separate(PROVINCIA, into = c("Departamento", "PROVINCIA"), sep = ": ")
```

```{r}
Seguro = data.frame(lapply(Seguro, function(variables) {if (is.character(variables)) {return(toupper(variables))} else {return(variables) }}), stringsAsFactors = FALSE)
```

```{r}
Seguro=Seguro[, -c(1)] 
```


# POBLACIÓN ANALFABETA 

```{r}
Pob_analfabeta = read.csv("https://raw.githubusercontent.com/Maricarmen-Amador/Trabajo.est2-/refs/heads/main/Leer-y-escribir-en-_.csv")
```

```{r}
Pob_analfabeta=Pob_analfabeta[, c(1:3)] 
Pob_analfabeta=Pob_analfabeta[c(1:196),]
```


```{r}
colnames(Pob_analfabeta) = c("PROVINCIA","Porcentaje de personas alfabetas", "Porcentaje de personas analfabetas")
```

```{r}
Pob_analfabeta = Pob_analfabeta %>%
  separate(PROVINCIA, into = c("Departamento", "PROVINCIA"), sep = ": ")
```

```{r}
Pob_analfabeta = data.frame(lapply(Pob_analfabeta, function(variables) {if (is.character(variables)) {return(toupper(variables))} else {return(variables) }}), stringsAsFactors = FALSE)
```

```{r}
Pob_analfabeta=Pob_analfabeta[, -c(1)] 
```

# ACCESO AL AGUA POR PERSONAS 

```{r}
Agua_personal = read.csv("https://raw.githubusercontent.com/Maricarmen-Amador/Trabajo.est2-/refs/heads/main/Agua-por-personas_.csv")
```

```{r}
Agua_personal=Agua_personal[, c(6,8)]
```

```{r}
names(Agua_personal)
```
```{r}
colnames(Agua_personal) = c("PROVINCIA","Porcentaje")
```

```{r}
Agua_personal = Agua_personal %>%
  group_by(PROVINCIA) %>%
  summarise(Porcentaje = sum(Porcentaje))
```

```{r}
Agua_personal=Agua_personal[-c(1),]
```

**Agua por persona en las 196 provincias**

```{r}
Agua_196 = read.csv("https://raw.githubusercontent.com/Maricarmen-Amador/Trabajo.est2-/refs/heads/main/AGUA-x-PERSONAS-CON-LAS-3-FALTANTES.csv")
```

# LUZ POR PERSONAS 
```{r}
Luz = read.csv("https://raw.githubusercontent.com/Maricarmen-Amador/Trabajo.est2-/refs/heads/main/LUZ-x-PERSONAS-CON-LAS-3-FALTANTES.csv")
```

```{r}
Luz = Luz [,c(6,9)]
```

```{r}
colnames(Luz) = c("PROVINCIA","Porcentaje_luz")
```

### Antes de unir todo, se debe limpiar el nombre las provincias
Algunas cosas se cambian desde la base, pero para eliminar las "ñ" y las tilde usaré este código 
```{r}
library(stringi)
```

```{r}
Esperanza_vida$PROVINCIA = stri_trans_general(Esperanza_vida$PROVINCIA, "Latin-ASCII")
Esperanza_vida$PROVINCIA = gsub("[[:punct:]]", "", Esperanza_vida$PROVINCIA)
```

```{r}
Agua_196$PROVINCIA = stri_trans_general(Agua_196$PROVINCIA, "Latin-ASCII")
Agua_196$PROVINCIA = gsub("[[:punct:]]", "", Agua_196$PROVINCIA)
```

```{r}
Avance_presupuesto$PROVINCIA = stri_trans_general(Avance_presupuesto$PROVINCIA, "Latin-ASCII")
Avance_presupuesto$PROVINCIA = gsub("[[:punct:]]", "", Avance_presupuesto$PROVINCIA)
```

```{r}
Indice_corrupcion$PROVINCIA = stri_trans_general(Indice_corrupcion$PROVINCIA, "Latin-ASCII")
Indice_corrupcion$PROVINCIA = gsub("[[:punct:]]", "", Indice_corrupcion$PROVINCIA)
```

```{r}
Luz$PROVINCIA = stri_trans_general(Luz$PROVINCIA, "Latin-ASCII")
Luz$PROVINCIA = gsub("[[:punct:]]", "", Luz$PROVINCIA)
```

```{r}
Pob_analfabeta$PROVINCIA = stri_trans_general(Pob_analfabeta$PROVINCIA, "Latin-ASCII")
Pob_analfabeta$PROVINCIA = gsub("[[:punct:]]", "", Pob_analfabeta$PROVINCIA)
```

```{r}
Seguro$PROVINCIA = stri_trans_general(Seguro$PROVINCIA, "Latin-ASCII")
Seguro$PROVINCIA = gsub("[[:punct:]]", "", Seguro$PROVINCIA)
```

```{r}
Pob_mon$PROVINCIA = stri_trans_general(Pob_mon$PROVINCIA, "Latin-ASCII")
Pob_mon$PROVINCIA = gsub("[[:punct:]]", "", Pob_mon$PROVINCIA)
```



# MEZCLA DE LA BASE FINAL

```{r}
Base_final <- merge(Esperanza_vida, Agua_196, by = "PROVINCIA")
Base_final <- merge(Base_final, Luz, by = "PROVINCIA")
Base_final <- merge(Base_final, Pob_analfabeta, by = "PROVINCIA")
Base_final <- merge(Base_final, Seguro, by = "PROVINCIA")
Base_final <- merge(Base_final, Indice_corrupcion , by = "PROVINCIA")
Base_final <- merge(Base_final, Pob_mon , by = "PROVINCIA")
Base_final <- merge(Base_final, Avance_presupuesto , by = "PROVINCIA")
```






