---
title: "DRAFT"
author: "M. Amador"
date: "2024-10-03"
output: html_document
---

# ESPERANZA DE VIDA - VD 
Año 2018
```{r}
library(rio)
library(dplyr)
```

```{r}
Esperanza_vida = read.csv("https://raw.githubusercontent.com/Maricarmen-Amador/Trabajo.est2-/refs/heads/main/Esperanza%20de%20vida%20(Edad)")
```

```{r}
head(Esperanza_vida$PROVINCIAS)
```
```{r}
Esperanza_vida$PROVINCIAS = gsub("—       ", "", Esperanza_vida$PROVINCIAS)
```

```{r}
head(Esperanza_vida$PROVINCIAS)
```
```{r}
Esperanza_vida <- data.frame(lapply(Esperanza_vida, function(variables) {if (is.character(variables)) {          return(toupper(variables))} else {return(variables) }}), stringsAsFactors = FALSE)
```

```{r}
Esperanza_vida=Esperanza_vida[,c(1,3)] 
```

```{r}
colnames(Esperanza_vida) = c("PROVINCIA","Esperanza de vida")
```

# PRESUPUESTO PÚBLICO 
Año 2022
```{r}
Avance_presupuesto = read.csv("https://raw.githubusercontent.com/Maricarmen-Amador/Trabajo.est2-/refs/heads/main/Porcentaje%20del%20presupuesto%20p%C3%BAblico%20empleado")
```

```{r}
Avance_presupuesto=Avance_presupuesto[c(4:199),] 
```

```{r}
Avance_presupuesto=Avance_presupuesto[, c(1,9)] 
```

```{r}
colnames(Avance_presupuesto) = c("PROVINCIA","Avance presupuesto anual")
```

```{r}
library(tidyr)
Avance_presupuesto = Avance_presupuesto %>%
  separate(PROVINCIA, into = c("UBIGEO", "PROVINCIA"), sep = ": ")
```

# INDICE DE CORRUPCIÓN
Año 2022 

```{r}
Indice_corrupcion=read.csv("https://raw.githubusercontent.com/Maricarmen-Amador/Trabajo.est2-/refs/heads/main/%C3%8Dndice%20de%20corrupci%C3%B3n")
```

```{r}
Indice_corrupcion=Indice_corrupcion[, c(2,4)] 
```

```{r}
colnames(Indice_corrupcion) = c("PROVINCIA","Indice de corrupción")
```

# POBREZA MONETARIA

```{r}
Pob_mon = read.csv("https://raw.githubusercontent.com/Maricarmen-Amador/Trabajo.est2-/refs/heads/main/Pobreza%20monetaria.csv")
```

```{r}
Pob_mon = data.frame(lapply(Pob_mon, function(variables) {if (is.character(variables)) {return(toupper(variables))} else {return(variables) }}), stringsAsFactors = FALSE)
```

```{r}
colnames(Pob_mon) = c("PROVINCIA","Nivel de pobreza")
```

# POBLACIÓN AFILIADA A ALGÚN TIPO DE SEGURO PÚBLICO O PRIVADO 
```{r}
Seguro = read.csv("https://raw.githubusercontent.com/Maricarmen-Amador/Trabajo.est2-/refs/heads/main/%25%20Poblaci%C3%B3n%20con%20acceso%20a%20seguro")
```

```{r}
Seguro=Seguro[, c(1:2)] 
```

```{r}
Seguro=Seguro[c(1:196),]
```

```{r}
colnames(Seguro) = c("PROVINCIA","Porcentaje de personas aseguradas")
```

```{r}
Seguro = Seguro %>%
  separate(PROVINCIA, into = c("Departamento", "PROVINCIA"), sep = ": ")
```

```{r}
Seguro = data.frame(lapply(Seguro, function(variables) {if (is.character(variables)) {return(toupper(variables))} else {return(variables) }}), stringsAsFactors = FALSE)
```

```{r}
Seguro=Seguro[, -c(1)] 
```

# POBLACIÓN ANALFABETA 

```{r}
Pob_analfabeta = read.csv("https://raw.githubusercontent.com/Maricarmen-Amador/Trabajo.est2-/refs/heads/main/Poblaci%C3%B3n%20analfabeta")
```

```{r}
Pob_analfabeta=Pob_analfabeta[, c(1:3)] 
Pob_analfabeta=Pob_analfabeta[c(1:196),]
```

```{r}
colnames(Pob_analfabeta) = c("PROVINCIA","Porcentaje de personas alfabetas", "Porcentaje de personas analfabetas")
```

```{r}
Pob_analfabeta = Pob_analfabeta %>%
  separate(PROVINCIA, into = c("Departamento", "PROVINCIA"), sep = ": ")
```

```{r}
Pob_analfabeta = data.frame(lapply(Pob_analfabeta, function(variables) {if (is.character(variables)) {return(toupper(variables))} else {return(variables) }}), stringsAsFactors = FALSE)
```

```{r}
Pob_analfabeta=Pob_analfabeta[, -c(1)] 
```

# ACCESO AL AGUA POR PERSONAS (Extra para realizar una pregunta)

```{r}
Agua_personal = read.csv("https://raw.githubusercontent.com/Maricarmen-Amador/Trabajo.est2-/refs/heads/main/Acceso%20agua%20MINSA.csv")
```

```{r}
Agua_personal=Agua_personal[, c(6,8)]
```

```{r}
names(Agua_personal)
```
```{r}
colnames(Agua_personal) = c("PROVINCIA","Agua")
```

```{r}
Agua_personal = Agua_personal %>%
  group_by(PROVINCIA) %>%
  summarise(Agua = sum(Agua))
```

```{r}
Agua_personal=Agua_personal[-c(1),]
```
Con esa base se pierden 4 provincias (las 4 son de Áncash)

# Acceso al agua 
Las 196 provincias, las que faltaron fueron agregadas

```{r}
Agua_196 = read.csv("https://raw.githubusercontent.com/Maricarmen-Amador/Trabajo.est2-/refs/heads/main/%25%20Poblaci%C3%B3n%20con%20acceso%20a%20agua")
```

```{r}
colnames(Agua_196)= c("PROVINCIA", "Porcentaje_agua")
```

# LUZ POR PERSONAS 
```{r}
Luz = read.csv("https://raw.githubusercontent.com/Maricarmen-Amador/Trabajo.est2-/refs/heads/main/%25%20Poblaci%C3%B3n%20con%20luz")
```

```{r}
Luz = Luz [,c(6,9)]
```

```{r}
colnames(Luz) = c("PROVINCIA","Porcentaje_luz")
```

### Antes de unir todo, se debe limpiar el nombre las provincias
Algunas cosas se cambian desde la base, pero para eliminar las "ñ" y las tilde usaré este código 
```{r}
library(stringi)
```

```{r}
Esperanza_vida$PROVINCIA = stri_trans_general(Esperanza_vida$PROVINCIA, "Latin-ASCII")
Esperanza_vida$PROVINCIA = gsub("[[:punct:]]", "", Esperanza_vida$PROVINCIA)
```

```{r}
Agua_196$PROVINCIA = stri_trans_general(Agua_196$PROVINCIA, "Latin-ASCII")
Agua_196$PROVINCIA = gsub("[[:punct:]]", "", Agua_196$PROVINCIA)
```

```{r}
Avance_presupuesto$PROVINCIA = stri_trans_general(Avance_presupuesto$PROVINCIA, "Latin-ASCII")
Avance_presupuesto$PROVINCIA = gsub("[[:punct:]]", "", Avance_presupuesto$PROVINCIA)
```

```{r}
Indice_corrupcion$PROVINCIA = stri_trans_general(Indice_corrupcion$PROVINCIA, "Latin-ASCII")
Indice_corrupcion$PROVINCIA = gsub("[[:punct:]]", "", Indice_corrupcion$PROVINCIA)
```

```{r}
Luz$PROVINCIA = stri_trans_general(Luz$PROVINCIA, "Latin-ASCII")
Luz$PROVINCIA = gsub("[[:punct:]]", "", Luz$PROVINCIA)
```

```{r}
Pob_analfabeta$PROVINCIA = stri_trans_general(Pob_analfabeta$PROVINCIA, "Latin-ASCII")
Pob_analfabeta$PROVINCIA = gsub("[[:punct:]]", "", Pob_analfabeta$PROVINCIA)
```

```{r}
Seguro$PROVINCIA = stri_trans_general(Seguro$PROVINCIA, "Latin-ASCII")
Seguro$PROVINCIA = gsub("[[:punct:]]", "", Seguro$PROVINCIA)
```

```{r}
Pob_mon$PROVINCIA = stri_trans_general(Pob_mon$PROVINCIA, "Latin-ASCII")
Pob_mon$PROVINCIA = gsub("[[:punct:]]", "", Pob_mon$PROVINCIA)
```

# MEZCLA DE LA BASE FINAL

```{r}
Base_final <- merge(Esperanza_vida, Agua_196, by = "PROVINCIA")
Base_final <- merge(Base_final, Luz, by = "PROVINCIA")
Base_final <- merge(Base_final, Pob_analfabeta, by = "PROVINCIA")
Base_final <- merge(Base_final, Seguro, by = "PROVINCIA")
Base_final <- merge(Base_final, Indice_corrupcion , by = "PROVINCIA")
Base_final <- merge(Base_final, Pob_mon , by = "PROVINCIA")
Base_final <- merge(Base_final, Avance_presupuesto , by = "PROVINCIA")
```

```{r}
names(Base_final)
```
```{r}
colnames(Base_final)=c("PROVINCIA", "Esperanza_vida", "P_agua", "P_luz", "P_analfabeta", "P_alfabeta","P_asegurada","Indice_corr", "Nivel_pobreza", "UBIGEO","P_presu_usado")
```

```{r}
write.csv(Base_final,"Base.csv",row.names=F)
```





